【裁判字號】    98,訴,1556
【裁判日期】    990114
【裁判案由】    勞保
【裁判全文】
臺北高等行政法院判決
                                  98年度訴字第1556號
                                  98年12月31日辯論終結
原      告  甲○○
被      告  勞工保險局
代  表  人  乙○○（總經理）住.
訴訟代理人  丁○○
            丙○○
上列當事人間勞保事件，原告不服行政院勞工委員會中華民國98
年6 月1 日勞訴字第0980004015號訴願決定，提起行政訴訟，本
院判決如下：
    主  文
原告之訴駁回。
訴訟費用由原告負擔。
    事實及理由
一、程序事項：
    本件被告代表人於訴訟繫屬中由羅五湖變更為乙○○，並已
    具狀聲明承受訴訟。
二、事實概要：
    緣聯華企業社被保險人馮金華（原告之父）於民國（下同）
    97年4 月16日因急性橫膈疝氣合併心肺衰竭、腎衰竭、多重
    器官衰竭死亡，原告前申請普通傷害死亡給付，被告業已依
    所請發給35個月普通傷害死亡給付在案。嗣原告於年7 月16
    日以馮金華所患係96年11月初在自行經營之聯華企業社工作
    期間跌落所致，改按職業傷害申請死亡給付。被告以並無具
    體資料證明馮金華係於96年11月初工作中受傷，其非因職業
    傷害死亡，乃以97年9 月9 日保給命字第09760665110 號函
    （下稱原處分）核定原告所請死亡給付仍維持按普通傷害辦
    理。原告不服，向勞工保險監理委員會（下稱監理會）申請
    審議，經該會於98年1 月7 日以97保監審第3984號審定書審
    定申請審議駁回後，提起訴願，亦遭駁回，遂向本院提起行
    政訴訟。
三、本件原告主張：
(一)馮金華因96年11月初於聯華企業社工作時發生跌落意外，造
    成橫膈膜受損，至97年4 月16日因急性橫隔疝氣合併心肺衰
    竭、腎衰竭、多重器官衰竭死亡，當時在場之人馮金發親眼
    目賭。馮金華發生跌落意外後，至奇美醫院及姜林內兒科診
    所就診，於該診所之病歷資料亦有記事跌落事實，足證馮金
    華係因職業傷害所致死亡，原告將原申請之普通傷害死亡給
    付，改按職業傷害申請死亡給付。
(二)姜林內兒科診所病情摘要所示「馮君於96年11月19日就診時
    主述上腹疼痛已1 星期左右，曾騎機車跌倒送至奇美醫院就
    診，並建議至大醫院檢查。」，並非事實：
１、馮金華於96年11月間未曾騎機車發生跌倒，更不可能於前開
    期間，因騎車跌倒至奇美醫院就診。
２、馮金華於96年11月初跌落後開始有腹痛現象，96年11月18日
    前皆無胃痛病史，96年11月18日至奇美醫院急診，同年11月
    19日至97年3 月24日陸續胃痛至姜林內兒科診所就診，期間
    並無任何意外發生。
３、姜林內兒科診所備有吞食胃鏡之設備，為何該診所不作進一
    步檢查，故其證詞疑點諸多，不足採信等情。並聲明求為判
    決：
    (1)、訴願決定、爭議審定及原處分均撤銷。
    (2)、被告應作成再核給原告新台幣（下同）439,000 元職業
        傷害死亡給付之處分。
四、被告則以：
(一)原處分作成於97年9 月9 日，故適用當時（92年1 月29日修
    正公布）施行之勞工保險條例（下稱勞保條例）。按「被保
    險人死亡時，按其平均月投保薪資，給與喪葬津貼5 個月。
    遺有配偶、子女及父母、祖父母或專受其扶養之孫子女及兄
    弟、姊妹者，並給與遺屬津貼；其支給標準，依左列規定：
    ……3 、參加保險年資合計已滿2 年者，按被保險人平均月
    投保薪資，1 次發給30個月遺屬津貼。」「被保險人因職業
    傷害或罹患職業病而致死亡者，不論其保險年資，除按其平
    均月投保薪資，1 次發給喪葬津貼5 個月外，遺有配偶、子
    女及父母、祖父母或專受其扶養之孫子女及兄弟、姊妹者，
    並給予遺屬津貼40個月。」勞保條例第63條及第64條定有明
    文。次按「本準則依勞工保險條例（以下簡稱本條例）第34
    條第2 項規定訂定之。」「被保險人因執行職務而致傷病之
    審查，除法令另有規定外，依本準則辦理。」「被保險人因
    執行職務而致傷害者，為職業傷害。」為勞工保險被保險人
    因執行職務而致傷病審查準則（下稱審查準則）第1 條、第
    2 條及第3 條第1 項所明定。
(二)馮金華於97年4 月16日因急性橫膈疝氣合併心肺衰竭、腎衰
    竭、多重器官衰竭死亡，原告前申請普通傷害死亡給付，被
    告業已依所請發給35個月普通傷害死亡給付在案。嗣原告以
    馮金華所患係96年11月初在自行經營之聯華企業社工作期間
    跌落所致，改按職業傷害申請死亡給付。馮金華曾以96年5
    月22日下班途中發生車禍，致「頭部外併臉部撕裂傷、脾臟
    撕裂傷及左側血胸」入住奇美醫院，申請職災住院醫療給付
    ，經被告以馮金華事故當時係受吊扣期間或吊銷駕駛執照處
    分駕車，不符職業傷害給付請領規定，以96年9 月7 日保給
    醫字第09660603410 號函核定否准所請職業災害醫療給付在
    案。經被告派員查復相關資料並調取馮金華健保就醫紀錄及
    其於財團法人奇美醫院就診紀錄。並無具體資料證明馮金華
    於96年11月初有工作中受傷之事實，被告乃認馮金華非因職
    業傷害死亡，乃核定原告所請死亡給付仍維持按普通傷害辦
    理。
(三)被告調取馮金華於財團法人奇美醫院之就診紀錄，據病情摘
    要載略以：「馮金華97年3 月24日急診就診，因腹痛、胸痛
    及急性橫隔疝氣壓迫心肺致急性心肺衰竭，手術中發現為左
    橫隔有一缺損致腹內器官異位，或移位至胸腔而產生急性嚴
    重併發症而死亡，橫膈膜疝氣為致死之主因，手術中發現其
    橫隔缺損應為外力或外傷所致，至於是因車禍或後來工作期
    間跌落所造成，無法確知。」被告為求審慎，就原告申請審
    議理由，將全案卷送請職業醫學科專科醫師審查提供之見解
    略以：「1 、96年5 月22日至96年6 月8 日因外傷造成左側
    血胸、肋骨折及脾裂傷。未有橫膈膜破裂引起疝氣之病況。
    96年6 月13日及96年6 月29日門診追蹤病況穩定，無呼吸不
    適之病況。2 、97年3 月24日因上腹痛及嘔吐急診治療，上
    午7 時腹部超音波尚為正常，有腹脹及便秘。當日15時55分
    突發呼吸衰竭，全身發紫，作心肺復甦術，其後住院手術，
    發現有橫膈膜疝氣引起胃部嵌入胸部造成心肺壓迫。3 、96
    年5 月22日出院至96年6 月29日大致痊癒，無橫膈膜疝氣之
    記載，無法證實其病況。4 、96年1l月18日急診診療其病因
    為腹痛，當時胸部理學檢查為正常，無外傷致病之紀錄。5
    、據上，96年5 月22日外傷至96年6 月29日門診追蹤時已痊
    癒，97年4 月16日突發心肺衰竭及橫膈膜疝氣，原因不明。
    」嗣再經監理會特約職業病專科醫師審查以，並無客觀明確
    之證據顯示馮君發病前有嚴重外傷之事實，其就診病歷亦記
    載「無外傷」，不符職業傷害之申請條件，無法視為職業傷
    害死亡，爰予審定駁回。原告提起訴願，亦經駁回在案。
(四)被告查閱馮金華於姜林內兒科診所病歷資料，據病情摘要載
    略以：「馮君於96年11月19日就診時主述上腹疼痛已1 星期
    左右，曾騎機車跌倒送至奇美醫院就診。診查胸部正常表現
    ，亦無外傷疤痕可見，初步診斷胃炎，建議至大醫院進一步
    檢查。於96年11月22日、24日及28日複診，胃痛減緩。96年
    12月1 日至97年3 月22日陸續來門診就診，病情穩定，上腹
    只有一點點脹氣，一再建議做全身檢查或胃鏡等，均以病情
    已進步良多婉拒。」本件先後經被告及監理會特約專科醫師
    審查之見解，咸認馮金華發病前並無外傷致病紀錄，其於97
    年3 月24日始突發急性橫膈膜疝氣壓迫心肺致急性心肺衰竭
    ，經緊急手術，於97年4 月16日併發多重器官衰竭死亡，並
    非原告所稱96年11月初於聯華企業社跌落所致，非屬職業傷
    害死亡，被告原核定應無不當等語，資為抗辯。並聲明求為
    判決駁回原告之訴。
五、兩造不爭之事實及兩造爭點：
    如事實概要欄所述之事實，業據提出勞工保險死亡給付申書
    書、勞保本人死亡受理編審清單、原處分為証，其形式真正
    為兩造所不爭執，堪信為真，兩造爭點厥為：被保險人馮金
    華橫膈膜疝氣（致死主因）是否為職業傷害所致？
六、本件應適用之法條與法理：
（一）勞保條例第33條規定：「被保險人遭遇普通傷害或普通疾
      病住院診療，不能工作，以致未能取得原有薪資，正在治
      療中者，自不能工作之第4 日起，發給普通傷害補助費或
      普通疾病補助費。」
（二）勞保條例第34條規定：「被保險人因執行職務而致傷害或
      職業病不能工作，以致未能取得原有薪資，正在治療中者
      ，自不能工作之第4 日起，發給職業傷害補償費或職業病
      補償費。……前項因執行職務而致傷病之審查準則，由中
      央主管機關定之。」
（三）審查準則第1 條規定：「本準則依勞工保險條例（以下簡
      稱本條例）第34條第2 項規定訂定之。」
（四）審查準則第2 條規定：「被保險人因執行職務而致傷病之
      審查，除法令另有規定外，依本準則辦理。」
（五）審查準則第3 條第1 項規定：「被保險人因執行職務而致
      傷害者，為職業傷害。」
七、被告所聘審查醫師就原告死亡是否職業災害導致所為之判斷
    ，並無違法情事，應予尊重：
（一）按保險事故是否職業災害導致？常涉及醫理專業領域，非
      被告或監理會之一般承辦人員所能逕予認定。故被告於審
      核保險給付案件時，除以被保險人或受益人檢附之資料、
      診斷書等書面資料予以審核外，如有必要，亦須另外徵詢
      專科醫師意見或實地派員訪查瞭解實情，此觀勞工保險局
      組織條例第11條第2 項規定，被告得視業務需要聘用兼任
      醫師12人至20人，及勞保條例第28條、第56條規定保險人
      （即被告）為審核保險給付，得調查有關之文件、得另行
      指定醫院或醫師複檢等規定甚明。
（二）可知關於「是否職業災害致死」，因審查核定之法定權限
      在於被告，除非被告審查程序違法，或其審查結果與一般
      正常人認知差異過大，本院均應予以尊重。行政院衛生署
      89年3 月17日衛署醫字第89013119號函稱：「．．．診斷
      書之內容，係由醫師依病人病情或依該病人之病歷據實填
      載，而非依病人要求內容出具，至於該診斷書所載之病情
      ，是否符合殘障給付標準，係由該殘障給付主管機關逕依
      權責認定。」，與前揭意旨相符，被告予以適用，自無不
      當。
（三）前揭「是否為職業災害致死」職權，涉及專業性、經驗性
      之判斷，基於法院審查能力有限，及司法、行政權分立之
      原則，法院原則上承認行政機關就此等事項之決定，有「
      判斷餘地」。但如行政機關之判斷有恣意濫用及其他違法
      情事，亦應承認法院得例外加以審查，其可資考量之情形
      包括：1 、行政機關所為之判斷，是否出於錯誤之事實認
      定或錯誤之資訊。2 、行政機關之判斷，是否有違一般公
      認之價值判斷標準。3 、行政機關之判斷，是否違反法定
      之正當程序。4 、作成判斷之行政機關，其組織是否合法
      且有判斷之權限。5 、行政機關之判斷，是否出於與事物
      無關之考量，亦即違反不當連結之禁止。6 、行政機關之
      判斷，是否違反相關法治國家應遵守之原理原則，如平等
      原則、公益原則等，仍應由法院審查（釋字第553 號解釋
      理由書、釋字第319 號翁岳生等3 位大法官所提不同意見
      書、並參照學者通說見解）。
（四）原告雖持奇美醫院之就診紀錄，據病情摘要載略以：「馮
      金華97年3 月24日急診就診，因腹痛、胸痛及急性橫隔疝
      氣壓迫心肺致急性心肺衰竭，手術中發現為左橫隔有一缺
      損致腹內器官異位，或移位至胸腔而產生急性嚴重併發症
      而死亡，橫膈膜疝氣為致死之主因，手術中發現其橫隔缺
      損應為外力或外傷所致，至於是因車禍或後來工作期間跌
      落所造成，無法確知。」主張死亡係因職業災害（跌落）
      所致云云，惟經被告將全案卷送請職業醫學科專科醫師審
      查提供之見解略以：「1 、96年5 月22日至96年6 月8日
      因外傷造成左側血胸、肋骨折及脾裂傷。未有橫膈膜破裂
      引起疝氣之病況。96年6 月13日及96年6 月29日門診追蹤
      病況穩定，無呼吸不適之病況。2 、97年3 月24日因上腹
      痛及嘔吐急診治療，上午7 時腹部超音波尚為正常，有腹
      脹及便秘。當日15時55分突發呼吸衰竭，全身發紫，作心
      肺復甦術，其後住院手術，發現有橫膈膜疝氣引起胃部嵌
      入胸部造成心肺壓迫。3 、96年5 月22日出院至96年6 月
      29日大致痊癒，無橫膈膜疝氣之記載，無法證實其病況。
      4 、96年1l月18日急診診療其病因為腹痛，當時胸部理學
      檢查為正常，無外傷致病之紀錄。5 、據上，96年5 月22
      日外傷至96年6 月29日門診追蹤時已痊癒，97年4 月16
      日突發心肺衰竭及橫膈膜疝氣，原因不明。」，未認為係
      因職業災害所致，有醫師審查意見附卷可稽，該判斷程序
      並非基於錯誤之資訊，亦未違反法定正當程序、一般公認
      之價值判斷、不當連結之禁止、平等原則、公益原則，難
      謂有何違法之處，故其專業認定縱與原告見解不同，但何
      者較為正確？乃屬見仁見智之問題，經送監理會專科醫師
      審查，其審查意見亦認：「並無客觀明確之證據顯示馮君
      發病前有嚴重外傷之事實，其就診病歷亦記載『無外傷』
      ，不符職業傷害之申請條件，無法視為職業傷害死亡」，
      亦有醫師審查意見可憑，該專業判斷本院即應予以尊重。
（五）且經被告派員訪查，據原告稱：「馮金華係獨自經營聯華
      企業社，有關其於96年11月初在該單位跌落之詳確日期、
      時間及原因與經過情形等事項，家屬並不清楚，而事故當
      時因無明顯外傷以致未就醫。直至96年11月18日因腹痛始
      至奇美醫院急診，之後陸續於姜林內兒科就診。」，又姜
      林內兒科診所於馮金華病情摘要載略以：「馮先生於96
      年11月19日就診時主述上腹疼痛已1 星期左右，曾騎機車
      跌倒送至奇美醫院就診。診查胸部正常表現，亦無外傷疤
      痕可見。」，並無証據可証明馮金華於96年11月初有工作
      中受傷之事實，證人馮金發雖証稱被保險人於上班時間跌
      落云云，但與就醫時之客觀狀態不符，尚難採信。
（六）被告因認馮金華非因職業傷害死亡，否准原告「改依職業
      傷害核給死亡給付之申請」，尚無違誤，原告主張應以其
      他醫師之判斷為準，屬職業災害云云，尚不足採。
八、從而，原處分並無違法，爭議審定及訴願決定遞予維持，亦
    屬正確，原告訴請撤銷，並請求被告應作成再給付439,000
    元之處分，為無理由，應予駁回。
九、兩造其餘攻擊防禦方法均與本件判決結果不生影響，故不逐
    一論述，併此敘明。
據上論結，本件原告之訴為無理由，依行政訴訟法第98條第1項
前段，判決如主文。
中    華    民    國    99    年     1    月   14     日
                    臺北高等行政法院第三庭
                              審判長法  官  楊莉莉
                                    法  官  林惠瑜
                                    法  官  畢乃俊
上為正本係照原本作成。
如不服本判決，應於送達後20日內，向本院提出上訴狀並表明上
訴理由，如於本判決宣示後送達前提起上訴者，應於判決送達後
20日內補提上訴理由書（須按他造人數附繕本）。
中    華    民    國    99    年     1    月   14     日
                                    書記官  簡信滇


司法院資訊處製作；財團法人民間司法改革基金會備份。
